【裁判字號】    90,上訴,1594
【裁判日期】    901228
【裁判案由】    偽造文書等
【裁判全文】
臺灣高等法院刑事判決                            九十年度上訴字第一五九四號
    上  訴  人  臺灣基隆地方法院檢察署檢察官
    上  訴  人
    即  被  告  乙○○
    選任辯護人  游蕙菁
右上訴人因偽造文書等案件，不服臺灣基隆地方法院八十九年度易字第四五六號，中
華民國九十年三月二十七日第一審判決（起訴案號：臺灣基隆地方法院檢察署八十九
年度偵字第二○○一號），提起上訴，本院判決如左：
    主  文
原判決撤銷。
乙○○行使偽造私文書，足以生損害於他人，處有期徒刑捌月。
    事  實
一、乙○○於民國八十四年間，因其本人積欠甲○○之借款已達新臺幣（下同）五十
    萬元，而甲○○又要求乙○○書立該五十萬元借款之借據，以供憑據，竟在不詳
    地點，未經戊○○及丁○○之同意，擅自將丁○○為借款而交付其女兒戊○○所
    有之印鑑章一枚盜用在乙○○親書之「茲借向甲○○借新台幣伍拾萬元正此借據
    為證」借據之借款人欄，偽造戊○○名義為借款人之借據私文書，並至基隆市○○路二十二巷一號甲○○住處，行使交付甲○○，以為借款五十萬元之憑據，均
    足以生損害於戊○○及甲○○。
二、案經甲○○訴由臺灣基隆地方法院檢察署檢察官偵查起訴。
    理  由
一、訊之被告乙○○矢口否認有右揭偽造私文書之犯行，辯稱：借據是伊寫的，戊○○的印章不是伊蓋的，因借款金額還沒有到達五十萬元，所以伊就沒有簽名云云
    。經查：
  (一)告訴人甲○○於本院調查中指稱：八十四年間，債務累積到五十萬元時，被告拿
    蓋好戊○○印章之借據、房屋所有權狀予伊，說借錢之人為戊○○等語（參見本
    院卷第六三、七一頁），甚為明確，並有該以戊○○名義向告訴人甲○○借款五
    十萬元之借據影本一紙附卷（參見八十九年度偵字第二○○一號偵查卷第九之一
    頁）可憑。被告則先於本院九十年六月六日調查中供稱：「（五十萬元的借據是
    誰寫的？）是我寫的。陸陸續續四、五萬。」等語（參見本院卷第二二頁），次
    於本院九十年八月二十二日調查中又改稱：「：：剛開始在八十四年拿裝有戊○○的權狀是用一個牛皮紙包給甲○○，是要跟他借五萬元。當初寫五十萬的借據
    是跟他約定借款的最高額是五十萬。」、「（沒有簽名為何寫借款人？）我錢沒
    有拿到，我不能簽名。」等語（參見本院卷第七二至七三頁），前後對於書立借
    據時，實際借款之金額是否確為五十萬元？雖有不一致，然參之上述告訴人甲○○之指訴及載有「茲借向甲○○借新台幣伍拾萬元正此借據為證」及「借款人」
    內容之借據以觀，顯見被告於親書該借據之時，實際上已向告訴人甲○○借得五
    十萬元，當甚明確。至被告所辯：因借款金額還沒有到達五十萬元，所以伊就沒
    有簽名云云，尚難採信。
  (二)又證人戊○○迭於原審及本院調查中肯認八十四年間有委請母親丁○○持其房屋
    所有權狀託被告向他人借五萬元（參見原審卷第六九頁、本院卷第六一頁），而
    證人丁○○於原審及本院調查中亦結證稱：伊有拜託被告借錢，他向誰拿伊不知
    道，伊都借六萬元，利息每天二千元，一個月拿五萬四千元，沒有借據，是口頭
    借，伊有拿女兒戊○○之房屋所有權狀及印章請被告幫忙借錢，現已清償，沒有
    積欠借款，隔幾天拿回來等語（參見原審卷第七二頁、本院卷第一三四頁），惟
    該二位證人均堅決否認有向告訴人甲○○借款五十萬元，且證人戊○○亦未同意
    於該五十萬元之借據上蓋用其本人之印章，是被告確曾因丁○○之交付而持有戊○○之印章，且證人戊○○或丁○○並未同意在上開五十萬元之借據上蓋用其本
    人之印章，應甚明確。另證人戊○○於本院調查中結證稱：伊於八十二年十月四
    日，向安樂戶政事務所申請之印鑑證明上之印鑑章印文與五十萬元借據上之伊之
    印文大概雷同等語，並有基隆市安樂戶政事務所九十年九月十二日基安戶字第○
    三三一六號函所附戊○○八十四年十月三日申請之印鑑證明申請書一份附卷（參
    見本院卷第一○二至一○三頁）可稽，且本院核對該印鑑證明上戊○○之印文與
    該五十萬元借據上戊○○之印文，亦屬相同，足認該五十萬元借據上戊○○之印
    文，應為被告持有戊○○之印章時，未經戊○○之同意而盜用於其本人向告訴人
    甲○○借款之借據上，堪予認定。而被告既於積欠告訴人甲○○債務累計至五十
    萬元時，持載有「茲借向甲○○借新台幣伍拾萬元正此借據為證」及「借款人」
    內容之借據交予告訴人甲○○，如依被告所辯借款人欄為空白並未簽名蓋章，則
    告訴人甲○○何以能接受？且被告如此空白借款人欄之記載亦無實益，顯與常情
    不符。從而，被告應告訴人甲○○之要求書立該五十萬元借款之借據，以供憑據
    ，乃在不詳地點，未經戊○○或丁○○之同意，擅自將丁○○為借款而交付其女
    兒戊○○所有之印鑑章一枚盜用在上開借據之借款人欄，偽造戊○○名義為借款
    人之借據私文書，並至基隆市○○路二十二巷一號甲○○住處，行使交付甲○○
    ，以為借款五十萬元之憑據，當堪認定。綜上所述，被告所辯無非飾卸之詞，尚
    難採信，本件事證明確，被告之犯行洵堪認定。
二、核被告所為，係犯刑法第二百十六條、第二百十條之行使偽造私文書罪。被告盜
    用印文之階段行為偽造私文書之行為所吸收，而被告偽造私文書之低度行為又為
    行使偽造私文書之高度行為所吸收，均不另論罪。公訴人雖於起訴書中未引用被
    告所犯行使偽私文書罪之法條，惟於起訴書之犯罪事實中已敘及被告上開行使偽
    造私文書之犯罪事實，應為起訴效力所及，本院自得審理，併此敘明。
三、原審認被告關於行使偽造私文書部分罪證明確，予以論罪科刑，固非無見。惟原
    審認被告此行使偽造私文書部分與詐欺甲○○取財及詐欺丙○○○取財與得利部
    分有牽連犯之裁判上一罪關係，且認被告詐欺甲○○部分有罪，顯有不當（如後
    所述）；又原審認被告尚偽造戊○○印章一枚，並非屬實，尚有未洽。檢察官以
    被告惡性重大，原審量刑過輕為由，提起上訴，及被告否認此部分之犯罪提起上
    訴，均無理由，惟原審此部分判決既有如上可議之處，自應由本院將原判決此部
    分予以撤銷改判。爰審酌被告未有犯罪前科，此有本院被告全國前案紀錄表可憑
    ，因一時之差念，未經被害人戊○○之同意偽造並行使戊○○名義之借據私文書
    ，以作為借款之憑，惡性非鉅，惟犯後猶飾詞諉責，未見悔意，僅償還告訴人甲○○一萬八千元欠款等一切情狀，量處如主文第二項所示之刑，以資懲儆。
四、公訴意旨另略以：被告乙○○意圖為自己不法之所有，於民國八十四年間起，向
    告訴人甲○○借款，每次借款四、五萬元，累積至五十萬元時，被告乙○○竟謊
    稱要以戊○○之房地所有權狀設定抵押，並以戊○○名義開立五十萬元借據，不
    久被告乙○○又將權狀騙還去。之後被告乙○○仍陸續向告訴人甲○○借錢，被
    告乙○○明知已陷於無償債能力之嚴重狀態，仍於八十六年十月二十五日簽立本
    票四張（票號004378金額四十萬元，票號004379金額二百萬元、票號004401金額
    五十五萬二千元，票號004377金額二十八萬元）及借據三份；八十六年十二月三
    日乙○○向甲○○借標互助會得款十一萬五千元，八十七年二月二十八日借標得
    款十五萬元，八十七年三月三十日借標得款十九萬元，八十七年五月三十日借標
    得款二十萬元，共計積欠告訴人甲○○三百八十八萬二千元。被告乙○○以先前
    借款會清償為由，使告訴人甲○○陷於錯誤陸續將錢借予被告乙○○，至被告乙○○為會首之互助會倒會，被告乙○○避不見面，再三催討無著始知受騙。因認
    被告乙○○涉有詐欺罪嫌云云。
  (一)按犯罪事實應依證據認定之，無證據不得推定其犯罪事實，刑事訴訟法第一百五
    十四條定有明文。又認定不利於被告之事實，須依積極證據，苟積極證據不足為
    不利於被告事實之認定時，即應為有利於被告之認定，更不必有何有利之證據；
    且刑事訴訟法上所謂認定犯罪事實之積極證據，係指適合於被告犯罪事實之認定
    之積極證據而言，雖不以直接證據為限，間接證據亦包括在內，然而無論直接或
    間接證據，其為訴訟上之證明，須於通常一般之人均不致有所懷疑，而得確信其
    為真實之程度者，始得據為有罪之認定，倘其證明尚未達到此一程度，而有合理
    之懷疑存在時，自不能以推測或擬制之方法，以為有罪裁判之基礎，最高法院三
    十年度上字第八一六號、二十九年度上字第三一○五號、四十年度台上字第八六
    、七十六年度台上字第四九八六號判例可資參照。且按刑法詐欺取財罪，係以意
    圖為自己或第三人不法之所有，而以詐術使人將本人或第三人之物交付為要件。
  (二)訊之被告乙○○堅決否認有詐欺犯行，辯稱：伊自六、七年前即向甲○○借錢，
    再轉借予他人，並有支付每日之利息，截至八十六年十月間，因借款之人都不見
    了，伊無法付本息，所以才簽本票，伊結算只欠她一百八十八萬元，她要伊簽二
    百萬元之本票作擔保，並未欠她三百八十八萬二千元等語。經查：
  1.告訴人甲○○於偵查中指稱：被告自八十四年二月間起，陸續向伊借錢，四、五
    萬元，累積至五十萬元，伊要求她開借據，她就拿戊○○之地契予伊，說是戊○○向伊借錢。後來她又向伊借二百多萬元，伊才要求他開本票及借據予伊等語（
    參見八十九年度偵字第二○○一號偵查卷第六至七頁），又稱：被告向伊借款為
    二百五十五萬二千元，又伊參加之互助會款為被告借走一百三十三萬元等語（參
    見同上偵查卷第三五頁）。而於本院調查中陳稱：剛開始八十四年二月是借五萬
    元，利息是五萬元是三分利，被告只拿兩次利息給伊，被告在八十六年十月二十
    五日跟伊結算，當時她有簽本票及借據。錢是在八十六年十月二十五日以前借的
    等語（參見本院卷第五九至六○頁），並提出被告於偵查、本院所不否認為其書
    立之互助會款清償約定書影本四紙、以戊○○名義向告訴人甲○○借款五十萬元
    之借據影本一紙、「如戊○○沒負責我願承擔一半」之字條影本一紙、本票影本
    四紙及借據影本三份附卷（參見同上偵查卷第八至二二頁）為憑。被告則以伊自
    六、七年前起向甲○○借錢，經結算只欠告訴人甲○○一百八十八萬元，告訴人
    陳美要求伊簽二百萬元之本票作擔保，實際並未欠她三百八十八萬二千元等語置
    辯。雖彼此對於借款金額之供述互有不同，然被告自八十四年二月間起至八十六
    年十月二十五日止向告訴人甲○○借錢尚未完全償還之事實，應可認定。
  2.告訴人甲○○主張：於八十六年十月二十五日與被告結算，被告向伊借款為二百
    五十五萬二千元，又伊參加之互助會款為被告借走一百三十三萬元，要求被告簽
    發本票及借據等情，有其提出之上開被告簽名約定互助會款清償時間之約定書影
    本四紙、本票影本四紙及借據影本三份為據。依該本票影本四紙及借據影本三份
    所示，其中借款四十萬元、二十八萬元部分之本票及借據各二份，簽發及訂立日
期均為八十六年十月二十五日，借款期限亦分別書立自八十六年十月二十五日起
    至八十八年一月三十日止及至八十七年十二月十二日止，就八十六年十月二十五
    日結算日重行起算而言，尚堪採信；而借款二百萬元及五十五萬二千元部分之本
    票二紙發票日雖亦為八十六年十月二十五日，然書立之借據卻記載借款期限自八
    十七年一月一日起至八十七年十二月三十日止，並非自八十六年十月二十五日起
    算，又無其他積極證據足資證明告確有收訖該二百萬元之借款，是被告所辯該二
    百萬元部分，係為擔保實際借款一百八十八萬二千元而簽發予甲○○等語，即有
    可能。
  3.又告訴人甲○○上開所述被告積欠之五十萬元借款，自八十四年二月間起，陸續
    向伊借錢，四、五萬元，累積至五十萬元，伊要求她開借據，她就拿戊○○之地
    契予伊，說是戊○○向伊借錢等情，並提出上開以戊○○名義向告訴人甲○○借
    款五十萬元之借據影本一紙為據，且被告於原審調查時亦供稱：伊有向甲○○說
    戊○○她媽媽要借錢，借據是甲○○說要擔保，伊才寫給她等語（參見原審卷第
    七九頁），且於本院調查中亦供稱：「五十萬元的借據是我所寫，陸陸續續四、
    五萬元」等語（參本院卷第二二頁），核之證人戊○○迭於原審及本院調查中肯
    認八十四年間有委請母親丁○○持其房屋所有權狀託被告向他人借五萬元（參原
    審卷第六九頁、本院卷第六一頁），及證人丁○○於原審及本院調查中結證稱：
    伊有拜託被告借錢，他向誰拿伊不知道，伊都借六萬元，利息每天二千元，一個
    月拿五萬四千元，沒有借據，是口頭借，伊有拿女兒戊○○之房屋所有權狀及印
    章請被告幫忙借錢，現已清償，沒有積欠借款等語（參見原審卷第七二頁、本院
    卷第一三四頁），足見告訴人甲○○主張該借據上所載之五十萬元借款，係先借
    錢至累計金額達五十萬元時，始由被告書立該借據交予告訴人甲○○為憑據，而
    證人戊○○雖透過其母親丁○○向告訴人甲○○借款五萬元，已清償完畢，應未
    積欠告訴人甲○○五十萬元，是上開借據上所載五十萬元之借款人為戊○○自非
    事實，然此僅為被告於結算已借款項為五十萬元後，為求證明之用，未經戊○○
    同意所為（如前論罪部分所述），尚難認被告有以此偽造之借據佯向告訴人甲○○更為借款，當甚明確。
  4.再告訴人甲○○初於本院調查中否認借錢予被告有收取利息（參見本院卷第四七
    頁），嗣於本院審理中陳稱：被告於八十四年跟伊借五十萬元，之後伊要跟她要
    ，她說沒錢還伊。伊陸陸續續借她到八十六年。期間她說要辦貸款還我，所以伊
    才會繼續借她錢。伊只有拿過兩次利息，一個月算一次，利息是三分。她沒有每
    天付伊利息等語（參見本院卷第一六○頁），然被告於本院調查中則辯稱：伊向
    甲○○借錢再轉借丁○○、「阿葉」及其他很多不知名之人，有付利息予甲○○
    ，剛開始每月利息三分，大概一個月之後，每天付給甲○○二千元，利息付到八
    十七年左右。後來那些借款的人都不見了，所以利息就沒有再付等語（參見本院
    卷第二一頁），又供稱：伊跟甲○○借她標的互助會款又轉借予別人，甲○○有
    收利息，每次借給別人六萬元，收六千元利息，伊拿一千五百元，其餘四千五百
    元轉給甲○○等語（參見本院卷第四七頁）。按告訴人甲○○對於是否收取利息
    先後陳述不一，顯有隱情，未可盡信；且告訴人甲○○既稱借款至五十萬元，被
    告又藉故將原準備供抵押擔保之戊○○所有房屋所有權狀索回，則在告訴人甲○○所稱僅收二次利息之情況下，其何以再借款予被告上百萬元，且時間長達二年
    餘，而無任何利得或擔保，亦未發生何種爭執？顯與常情不符；再依告訴人甲○○提出被告所不否認為其親自書立載有「如戊○○沒負責我願承擔一半」之字條
    影本一紙以觀，如依告訴人甲○○所言，其不知被告借予何人（參見本院卷第六
    十頁），縱被告告知係借予戊○○，惟出面借款之人為被告，告訴人甲○○並不
    知戊○○之人，如借款無法清償，理應完全由被告負責，何以告訴人甲○○願意
    接受被告僅負擔一半戊○○之債務？亦有可疑。應認被告所辯尚堪採信，是由被
    告向告訴人甲○○借款，再由被告轉借予他人，所得利息由被告及甲○○二人按
    比例朋分，應甚明確。
  5.綜上所述，被告向告訴人甲○○借款，再由被告轉借予他人，所得利息由被告及
    甲○○二人按比例朋分，則借款之風險當由彼二人共同承擔，縱借款之人為被告
    所接洽，且如被告所述已逃逸而無法償債，然此結果當為告訴人甲○○於借款當
    時所得預期，尚難認被告於借款之初有何不法所有之詐欺故意，自不能證明被告
    犯罪。至公訴意旨所稱被告乙○○為會首之互助會倒會，被告乙○○避不見面，
    再三催討無著始知受騙等情，並無任何證據證明被告就此部分有施用詐術之行為
    ，尚難單憑該互助會停會即認被告有切部分詐欺之犯行，是此部分亦屬不能證明
    被告犯罪。惟公訴人認此部分與本件上開論罪科刑之部分，有牽連犯之裁判上一
    罪關係，爰不另為無罪之諭知。
五、併案之臺灣基隆地方法院檢察署八十九年度偵字第三六六八號意旨略以：被告乙○○基於詐欺之犯意，於八十六年間，在基隆市安樂市場其原經營之攤位上，向
    告訴人丙○○○騙稱：伊有位慈濟師兄做代書生意，可為單親家庭改善經濟生活
    ，錢借給他做投資生意，會將賺到的錢還給妳云云，使告訴人丙○○○陷於錯誤
    ，而陸續交付四十五萬元。被告乙○○意猶未足，再於八十七年間，向告訴人丙○○○詐稱：借給慈濟師兄的四十五萬元，被他兒子拿去放高利貸，調查局知道
    後要來查帳，要簽本票供調查之用云云，亦使告訴人丙○○○陷於錯誤，而開立
    六萬元之本票一紙及在被告乙○○已開立之十二萬元本票上背書交予被告，被告
    並就該背書而取得財產上之不法利益云云。惟查，本件起訴之被告詐欺部分既已
    為本院認定不構成犯罪，核與併案詐欺部分無連續犯之裁判上一罪關係，且併案
    詐欺部分核與本件論罪科刑之偽造私文書部分，亦無方法結果牽連犯之裁判上一
    罪關係，自均非起訴效力所及，本院無從審酌，自應退由原承辦檢察官續為依法
    處理，附此敘明。
據上論斷，應依刑事訴訟法第三百六十九條第一項前段、第三百六十四條、第二百九
十九條第一項前段，刑法第二百十六條、第二百十條，判決如主文。
本案經檢察官賴俊雄到庭執行職務。
中      華      民      國    九十      年     十二     月    二十八    日
                              臺灣高等法院刑事第二十三庭
                                  審判長法  官  黃  瑞  華
                                        法  官  吳      燦
                                        法  官  雷  雯  華
右正本證明與原本無異。
如不服本判決應於收受送達後十日內向本院提出上訴書狀，其未敘述上訴之理由者並
得於提起上訴後十日內向本院補提理由書（均須按他造當事人之人數附繕本）。
                                        書記官  陳  思  云
中      華      民      國    九十      年     十二     月    二十八    日
附錄：本案論罪科刑法條全文
刑法第二百十六條：
行使第二百十條至第二百十五條之文書者，依偽造、變造文書或登載不實事項或使登
載不實事項之規定處斷。
刑法第二百十條：
偽造、變造私文書，足以生損害於公眾或他人者，處五年以下有期徒刑。


司法院資訊處製作；財團法人民間司法改革基金會備份。
